【裁判字號】    98,交聲,832
【裁判日期】    980318
【裁判案由】    聲明異議
【裁判全文】
臺灣臺中地方法院刑事裁定             98年度交聲字第832號
原處分機關  交通部公路總局臺中區監理所（豐原監理站）
異  議  人
即受處分人  甲○○
上列受處分人因違反道路交通管理處罰條例案件，對於交通部公
路總局臺中區監理所豐原監理站於民國九十八年二月九日所為之
處分（豐監稽違字第裁六三－ＨＣ0000000號裁決書）聲
明異議，本院裁定如下：
    主  文
原處分關於罰鍰新臺幣肆萬伍仟元部分撤銷。
前項撤銷部分甲○○不罰。
    理  由
一、原處分機關即交通部公路總局臺中區監理所豐原監理站（下
    稱原處分機關）略以：異議人即受處分人甲○○（下稱受處
    分人）於民國九十六年四月二十七日十五時許，酒後駕駛車
    牌號碼Ｍ二Ｙ－九八二號重型機車，酒測值每公升零點八三
    毫克，經臺中縣警察局交通隊大甲交通小隊依違反道路交通
    管理處罰條例第三十五條第一項舉發。本案因酒駕違規涉公
    共危險罪，業經臺灣臺中地方法院檢察署緩起訴處分確定，
    且法務部函釋「不起訴處分」包括「緩起訴處份」，是原處
    分機關依法裁罰四萬五千元並施以道安講習。受處分人雖已
    因緩起訴處分提供六十小時義務勞務，但該義務勞務是否實
    質合於廣義刑罰金而有適用行政罰法第二十六條第一項前段
    規定？等語。
二、受處分人甲○○異議要旨略為：受處分人因為酒駕違規經臺
    灣臺中地方法院檢察署檢察官處以緩起訴處分，諭知受處分
    人服勞役六十小時，受處分人已於九十七年四月二十六日前
    在大甲鎮義和里社區發展協會勞動服務六十小時，法院上課
    二次（因租房子又搬家，證件已遺失）。當初受處分人因失
    業引起腦神經失常，因而觸法，今已痊癒，有在工作，家中
    還有三名子女在學，生活拮据，今原處分機關又裁罰四萬五
    千元，爰請法外開恩，諭知免罰等語。
三、按汽車駕駛人飲用酒類或其他類似物後，其吐氣所含酒精濃
    度超過每公升零點二五毫克，不得駕車；駕駛汽車經測試檢
    定酒精濃度超過標準，處汽車駕駛人罰鍰一萬五千元以上六
    萬元以下，並當場移置保管該汽車及吊扣駕駛執照一年，因
    而肇事致人受傷者，並吊扣駕駛執照二年。道路交通安全規
    則第一百十四條第二款、道路交通管理處罰條例第三十五條
    第一項第一款分別定有明文。惟依九十五年二月五日正式施
    行之行政罰法第二十六條第一項規定：「一行為同時觸犯刑
    事法律及違反行政法上義務規定者，依刑事法律處罰之。但
    其行為應處以其他種類行政罰或得沒入之物而未經法院宣告
    沒收者，亦得裁處之。」，此乃一行為同時造成刑罰法律與
    行政秩序罰規定發生競合適用之關係時，基於「一事不二罰
    」之法理，經由立法程序確立應以刑罰優先為原則，避免行
    為人承受過度且重複之處罰。此觀該條立法理由明確揭示：
    「一行為同時觸犯刑事法律及違反行政法上義務規定時，由
    於刑罰與行政罰同屬對不法行為之制裁，而刑罰之懲罰作用
    較強，故依刑事法律處罰，即足資警惕時，實無一事二罰再
    處行政罰之必要。且刑事法律處罰，由法院依法定程序為之
    ，較符合正當法律程序，應予優先適用。但罰鍰以外之沒入
    或其他種類行政罰，因兼具維護公共秩序之作用，為達行政
    目的，行政機關仍得併予裁處，故為第一項但書規定。」，
    其理益明。是以前揭行政罰法中刑事法律處罰優先且不再處
    以行政秩序罰之目的，既係因為行為人已接受刑罰而足資警
    惕，且已發生懲罰之作用，即無使行為人陷於雙重處罰之不
    利益，則關於刑事法律處罰之範圍自應採取實質認定，凡刑
    事實體法或程序法中所規定客觀上剝奪行為人生命、自由、
    財產權利，主觀上亦因制裁之嚴厲性、痛苦性，其強度足以
    造成心理強制而間接達成矯正教化目的之處遇手段，皆應納
    入其中，而不以形式上符合刑法第三十二條至第三十四條所
    定主刑及從刑種類者為限，始與前揭法律規範之意旨相符。
四、經查：
（一）受處分人於前揭時、地之違規事實，為受處分人所不爭；
      又受處分人因公共危險案件，經臺灣臺中地方法院檢察署
      檢察官為緩起訴處分，諭知緩起訴期間一年，受處分人應
      於緩起訴期間起算日起，至緩起訴期間屆滿前二個月止向
      指定之公益團體、地方自治團體或社區提供六十小時之義
      務勞務，且應於緩起訴處分確定後，依觀護人之指定，按
      時至臺灣臺中地方法院檢察署報到，接受相關規定說明。
      並應於緩起訴期間起算日起，至緩起訴期間屆滿前二個月
      止，參加該署所舉辦之法治教育二場次以及受處分人緩起
      訴期滿未經撤銷等情，有臺灣臺中地方法院檢察署檢察官
      九十六年度偵字第一三四五三號緩起訴處分書、臺灣高等
      法院被告前案紀錄表各一份附卷可憑，應堪認定。
（二）按依刑事訴訟法第二百五十三條之二規定，命被告為金錢
      給付、勞務給付及處遇措施的部分，應得被告之同意（因
      涉及被告之人身自由及財產之拘束，且產生未經裁判即終
      局處理案件之實質效果，自應考慮被告之意願），上開金
      錢給付、勞務提供實質上均係對行為人的制裁，並造成行
      為人財產、自由、尊嚴等權利不利的影響。故本件檢察官
      所為對於受處分人為緩起訴處分，命受處分人1.向指定之
      公益團體、自治團體或社區提供六十小時之義務勞務，2.
      於緩起訴處分確定後，依觀護人之指定，按時至臺灣臺中
      地方法院檢察署報到，接受相關規定說明。3.於緩起訴期
      間起算日起，至緩起訴期間屆滿前二個月止，參加該署所
      舉辦之法治教育二場次情事等，已產生實質刑罰之效果，
      而非不起訴處分甚明。檢察官既認本件受處分人緩起訴之
      期間為一年，並命被告服義務勞務六十小時，認受處分人
      應知所警惕，無再犯之虞，對於公共利益之維護已無礙，
      自無再另處以捐款之必要。
（三）又檢察官課受處分人以上之負擔，性質上可謂實質上制裁
      ，且造成受處分人權利受限制影響，則受處分人上開違反
      刑事法律禁止規範之犯罪事實既已明確，僅因檢察官採取
      緩起訴處分之替代性刑事處遇手段，未將該案逕起訴或聲
      請簡易判決處刑，致其後適用之刑事程序有所區別，然就
      受處分人仍負有一定之義務觀察，其如未在上開指定期間
      內確實履行義務，依刑事訴訟法第二百五十三條之三第一
      項第三款之規定，受處分人將遭受撤銷緩起訴處分之不利
      益；反之，倘其確實遵守並履行各項緩起訴條件，除非合
      於刑事訴訟法第二百六十條所定情形之一，否則受處分人
      即無再就同一案件遭受刑事訴追之虞。從而，受處分人已
      因此前開緩起訴處分而剝奪其自由權，而上開義務給付義
      務亦具有強制性、懲罰性，雖不若易科罰金係以支付金錢
      作為自由刑之替代，惟經由緩起訴處分條件之履行使其免
      於遭檢察官發動起訴程序，仍具有替代刑罰之效果，廣義
      而言，應屬「實質刑事法律處罰」，而有行政罰法第二十
      六條第一項「一事不二罰」規定之適用。
（四）況刑事被告如經法院循審判程序判處罰金或得以易科罰金
      之拘役或有期徒刑，均得以援用行政法罰第二十六條第一
      項之規定，免於處以行政秩序罰之雙重不利益；至於藉由
      緩起訴處分而節省司法資源者，在基於實質懲罰目的而其
      財產權遭受剝奪之餘，卻仍需繳納一定金額之行政罰鍰，
      其結果勢必降低刑事被告接受緩起訴處分之意願，而反噬
      緩起訴處分替代繁複刑事審判程序之制度性機能。準此以
      言，行政罰法第二十六條第二項既未將緩起訴處分列舉其
      中，本於「例外規定從嚴解釋」之法理及前揭說明，自不
      能將條文中「不起訴處分」之範圍，擴及於性質顯不相同
      之「緩起訴處分」，且亦非得以具體個案中比較當事人實
      質上是否影響其財產權利（緩起訴可能係無負擔之緩起訴
      ，而緩刑亦可能無負擔，惟均不影響其刑事處分之性質）
      ，或其影響當事人財產權利之輕重比較，憑為有無前揭行
      政罰法「一事不二罰」規定適用之標準。而道路交通管理
      處罰條例第三十五條規定之裁處，含有罰鍰及吊扣駕照，
      分屬行政罰法中之裁罰，有對於過去違反義務行為處罰之
      「秩序罰」（指罰鍰），以及對於預防將來再犯危險之「
      管制罰」（指吊扣駕照）；前者對於過去義務違反而為秩
      序罰之目的，與刑事制裁酒醉駕車所欲達到保護交通安全
      之目的相同，二者既為相同之目的，則處以較重之刑事制
      裁為已足，自無重複處罰行政罰之必要。是本件對於性質
      相同之裁罰，已依懲罰作用較強之刑事法律制裁後，即無
      再依行政法為相同處罰之理。
（五）至原處分機關雖援引法務部九十五年五月二十五日法律字
      第○九五○七○○三九三號函釋認緩起訴者乃不起訴的一
      種，並非刑罰，應無行政罰法「一事不二罰」之適用云云
      ，惟按法官依據法律獨立審判，憲法第八十條載有明文，
      各機關依其職掌就有關法規為釋示之行政命令，法官於審
      判案件時，固可予以引用，但仍得依據法律，表示適當之
      不同見解，並不受其拘束；司法行政機關所發司法行政上
      之命令，如涉及審判上之法律見解，僅供法官參考，法官
      於審判案件時，亦不受其拘束（司法院大法官會議解釋釋
      字第二一六號解釋意旨參照），是前開法務部函釋，僅得
      供本院參考，本院並不受其拘束。況行政罰法為行政法中
      關於行政罰之總則性規定，是道路交通管理處罰條例之行
      政罰亦須遵循行政罰法之規定，其子法道路交通案件處理
      辦法之解釋及適用，更不得違反行政罰法之規定，併此敘
      明。
（六）綜上所述，原處分裁處罰鍰四萬五千元部分，與行政罰法
      第二十六條第一項前段、第二項規定不符，應予撤銷，由
      本院諭知不罰；此外，受處分人僅就罰鍰部分之處分聲明
      異議，故就同裁決內之駕駛執照十二個月及施以道安講習
      部分，既不在聲明異議之範圍內，本院自不予審究，附此
      說明。
五、據上論斷，應依道路交通管理處罰條例第八十七條第二項、
    道路交通案件處理辦法第二十條前段，裁定如主文。
中    華    民    國    98    年    3     月    18    日
                  交通法庭    法  官  周玉蘭
以上正本證明與原本無異。
如不服本裁定應於送達後五日內向本院提出抗告狀 (應附繕本)
並敘述抗告之理由。
                              書記官  黃泰能
中    華    民    國    98    年     3    月    18    日


司法院資訊處製作；財團法人民間司法改革基金會備份。
